【裁判字號】    98,易緝,203
【裁判日期】    981116
【裁判案由】    詐欺
【裁判全文】
臺灣臺北地方法院刑事判決             98年度易緝字第203號
公  訴  人  臺灣臺北地方法院檢察署檢察官
被      告  乙○
上列被告因詐欺案件，經檢察官提起公訴（九十七年度調偵字第
五二九號），被告於準備程序中就被訴事實為有罪之陳述，經本
院合議庭裁定改依簡式審判程序審理後，判決如下：
    主  文
乙○共同意圖為自己不法之所有，以詐術使人將本人之物交付，
處有期徒刑陸月，如易科罰金，以銀元佰元即新臺幣玖佰元折
算壹日；減為有期徒刑月，如易科罰金，以銀元佰元即新臺
幣玖佰元折算壹日。
    事  實
一、柯金祥（柯金祥所犯幫助詐欺罪部分，業經本院以九十七年
    度易字第三０四七號判決有期徒刑四月，減為有期徒刑二月
    確定）前曾於民國九十一年間，因違反電信法案件，經臺灣
    臺北地方法院於九十二年四月二十二日以九十二年度簡字一
    二六八號簡易判決判處有期徒刑三月確定，並於九十二年七
    月四日徒刑易科罰金執行完畢，詎其猶不知悛悔，明知自己
    並無相當資力足以兌現以其名義簽發之支票，且將自己申領
    之空白支票販賣予他人，將可能使萌生不法所有意圖之他人
    或其他輾轉取得支票之人，以該尚無退票紀錄之支票取信不
    知情之第三人，誤認該支票乃信用良好之債務擔保，以致陷
    於錯誤交付金錢與該他人週轉資金，嗣卻因存款不足跳票終
    致追索無著，仍不違其本意，竟基於意圖為自己不法之所有
    及幫助不特定人詐欺之犯意，分別至如附表一所示之銀行開
    立帳戶，並申領空白支票後，旋將空白支票及支票印鑑章以
    不詳代價，出售與真實姓名、年籍不詳之「杜姓」成年男子
    使用，由該成年男子以資金存提之方式，製造資金往來頻繁
    之假象，以培養票據之信用，據以達到各金融機構所定之標
    準，嗣於領得大量空白支票後，將填妥票據應記載事項，並
    蓋用帳戶印鑑章之空白支票，再以每張不詳代價，販售與不
    特定人持以作為支付貨款、清償債務、詐取財物或供債務擔
    保之用途。嗣施雲年（業經本院以九十七年度易字第三０四
    七號判決有期徒刑十月，減為有期徒刑五月確定）與乙○共
    同意圖為自己不法所有之犯意聯絡，於不詳時地，向真實姓
    名、年籍不詳之人，以不詳代價取得明知無法兌現，由柯金
    祥以如附表一編號一所示之華南商業銀行雙園分行為付款行
    所簽發，如附表二所示，發票日九十三年一月十二日，票號
    ＮＣ0000000號，金額新臺幣（以下同）六十萬元支
    票一張，且明知施雲年尚積欠甲○○款項未還，當不會同意
    再借調款項予施雲年，竟由施雲年於九十二年十一月間向甲
    ○○佯稱上開支票係其與陳褔從事土地買賣仲介之佣金，將
    以該支票清償其先前積欠甲○○三十萬元借款，但因其中三
    十萬元為乙○所有，要求甲○○調借三十萬元與乙○云云，
    致甲○○陷於錯誤，同意以上開支票抵銷積欠款及調借現金
    ，嗣由乙○於九十二年十二月三日持施雲年所交付之上開支
    票與甲○○，甲○○即於扣除利息一萬元後，共給付二十九
    萬元之現金與乙○，並由施雲年、乙○朋分，惟上開支票屆
    期無法兌現，施雲年及乙○又均置之不理，始悉受騙。
二、案經甲○○訴由臺灣臺北地方法院檢察署檢察官偵查起訴，
    乙○於準備程序進行中，就被訴事實為有罪之陳述後，經本
    院合議庭裁定改由受命法官獨任進行簡式審判程序。
    理  由
一、訊據被告乙○對上開犯罪事實於本院準備程序中及審理時均
    坦承不諱，並經共同被告柯金祥於本院審理中供認屬實（見
    本院九十七年度易字第三０四七號卷第一００頁至第一００
    頁反面），核與共同被告柯金祥法務部票據信用資訊連結作
    業查詢資料、彰化銀行雙園分行柯金祥支存帳戶開戶申請書
    影本及交易明細資料、華南商業銀行雙園分行柯金祥支票存
    款帳戶基本資料及交易往來明細資料、臺北富邦商業銀行南
    門分行柯金祥支票存款帳戶開戶申請書影本及交易明細資料
    、第一商業銀行南門分行柯金祥支票存款帳戶開戶申請書影
    本及交易明細資料（見臺灣臺北地方法院檢察署《下稱臺北
    地檢署》九十六年度偵字第二０二六七號偵查卷第一五頁至
    第三八頁、臺北地檢署九十七年度調偵字第五二九號偵查卷
    第六二至九八頁、第一一四頁至第一二五頁）所示相符，又
    經證人即告訴人甲○○於偵查中檢察事務官詢問時證述（見
    臺灣臺北地方法院檢察署《臺北地檢署》九十七年度調偵字
    第五二九號第八頁、第四六頁至第四八頁、九十七年度偵字
    第二０二六七號卷第六頁至第七頁）綦詳，證人甲○○並於
    本院九十七年易字第三０四七號案件審理中到庭具結證述（
    見本院九十七年度易字第三０四七號卷第八九頁至第九０頁
    反面）明確，復有華南商業銀行票號ＮＣ0000000號
    支票正反面影本及退票理由單影本、編號ＣＨ000000
    0號面額六十萬元整之商業本票影本、九十二年十二月三日
    借款人即被告乙○之借據影本、九十六年六月二十四日立據
    人即被告施雲年之借據影本等件（見臺北地檢署九十六年度
    他字第三九一六號偵查卷第四頁、九十六年度偵字第二０二
    六七號偵查卷宗第一０頁至第一二頁）在卷可佐，足認被告
    任意性自白與事實相符，堪以採信，本案事證明確，被告犯
    行，洵堪認定，應予依法論科。
二、查被告行為後，刑法業於九十四年二月二日修正公布，九十
    五年七月一日起施行。按行為後法律有變更者，適用行為時
    之法律，但行為後之法律有利於行為人者，適用最有利於行
    為人之法律，刑法第二條第一項定有明文。茲本條係規範行
    為後法律變更所生新舊法律比較適用之準據法，本身尚無新
    舊法比較之問題，於新法施行後，應一律適用新法第二條第
    一項之規定，為「從舊從輕」之比較。而本次法律變更，比
    較時應就罪刑有關之共犯、未遂犯、想像競合犯、牽連犯、
    連續犯、結合犯，以及累犯加重、自首減輕暨其他法定加減
    原因（如身分加減）與加減例等一切情形，綜其全部罪刑之
    結果而為比較（最高法院九十五年五月二十三日九十五年度
    第八次刑事庭會議決議參照）。茲就本件適用刑法法條新舊
    法比較之情形分論如下：
 (一) 刑法第三百三十九條第一項之詐欺取財罪之法定刑為五年以
    下有期徒刑、拘役或科或併科一千元以下罰金。而依增訂之
    刑法施行法第一條之一規定：「中華民國九十四年一月七日
    刑法修正施行後，刑法分則編所定罰金之貨幣單位為新臺幣
    。九十四年一月七日刑法修正時，刑法分則編未修正之條文
    定有罰金者，自九十四年一月七日刑法修正施行後，就其所
    定數額提高為三十倍。但七十二年六月二十六日至九十四年
    一月七日新增或修正之條文，就其所定數額提高為三倍。」
    ，比較修正之刑法施行法第一條之一第二項，與罰金罰鍰提
    高標準條例第一條，因罰金最高額度相同，並無輕重之分，
    故非刑罰法令之變更，無刑法第二條第一項比較新舊法之適
    用，應逕適用裁判時之刑法施行法第一條之一（最高法院九
    十五年度第二十一次刑事庭會議決議參照）。另刑法第三十
    三條第五款修正為：「主刑之種類如下：五、罰金：新臺幣
    一千元以上，以百元計算之」；與被告行為時之刑罰法律，
    即罰金罰鍰提高標準條例第一條前段規定之提高倍數十倍及
    修正前刑法第三十三條第五款規定之罰金最低額銀元一元相
    比較，新舊法關於上開詐欺取財罪所得併科罰金之最高額並
    無不同規定，然新法將上開詐欺取財罪所得併科之罰金最低
    額提高為新臺幣一千元，因此，比較上述修正前、後之刑罰
    法律，本案自應適用被告行為時之刑法第三十三條第五款規
    定論處被告罪責，對被告較為有利。
 (二) 修正前刑法第二十八條規定：「二人以上共同實施犯罪之行
    為者，皆為正犯」，修正後刑法第二十八條則規定：「二人
    以上共同實行犯罪之行為者，皆為正犯」，其中「實施」一
    語，涵蓋陰謀、預備、著手及實行之概念在內，其範圍較廣
    ；而「實行」則著重於直接從事構成犯罪事實之行為，其範
    圍較狹，是修正後刑法共同正犯之範圍已有限縮。共同正犯
    之範圍既因此而有變動，自屬犯罪後法律有變更，而非僅屬
    純文字修正（最高法院九十六年度臺上字第九三四號判決參
    照），於本案被告之犯罪行為，依新舊法，均成立共同正犯
    ，適用新法並無較有利於被告。
 (三) 綜上法律修正前、後之比較，揆諸前揭最高法院決議及刑法
    第二條第一項所定之「從舊從輕」原則，適用修正前之法律
    ，對被告較為有利，自應適用修正前之刑法相關規定。
三、核被告所為係犯刑法第三百三十九條第一項之詐欺取財罪。
    被告與共同被告施雲年就上開持附表二所示支票向證人甲○
    ○施用詐術，詐取財物之犯行部分，有犯意聯絡及行為分擔
    ，為共同正犯。又被告係於十八年七月三日生，於本案行為
    時，尚非滿八十歲之人，當無從依刑法第十八條第三項規定
    減輕其刑，附此敘明。爰被告不圖正當管道工作賺錢，竟與
    共同被告施雲年以不能兌現之支票即俗稱之「芭樂票」，詐
    騙他人財物以獲利，再衡諸其犯罪之動機、目的、手段，犯
    後尚知坦認犯行，猶見悔意，態度尚可等一切情狀，量處如
    主文所示之刑，並諭知易科罰金之折算標準。又按，中華民
    國九十六年罪犯減刑條例已於九十六年七月十六日施行，其
    第五條規定：「本條例施行前，經通緝而未於中華民國九十
    六年十二月三十一日以前自動歸案接受偵查、審判或執行者
    ，不得依本條例減刑。」係指九十六年七月十六日上開條例
    施行前經通緝，而未於同年十二月三十一日前自動歸案者，
    不得依該條例減刑；如係該條例施行後始行通緝者，不論是
    否自動歸案，均無上開不得減刑規定之適用（最高法院九十
    六年度臺非字第三三二號判決意旨參照）。查，本件被告雖
    於上開條例施行後即九十八年一月二十三日，始經本院以九
    十八北院隆刑精緝字第五五號通緝書發佈通緝，惟揆諸前開
    判決意旨，本件被告犯罪之時間既係在九十六年四月二十四
    日以前，仍得依該條例第二條第一項第三款、第七條規定，
    減其宣告刑二分之一，爰減處如主文所示之刑，並依該條例
    第九條規定併諭知易科罰金之折算標準。而關於易科罰金之
    折算標準，除刑法第四十一條第一項有所修正外，罰金罰鍰
    提高標準條例於九十五年四月二十八日修正，並自同年七月
    一日起生效施行。修正前之刑法第四十一條第一項前段規定
    ：「犯最重本刑為五年以下有期徒刑以下之刑之罪，而受六
    個月以下有期徒刑或拘役之宣告，因身體、教育、職業、家
    庭之關係或其他正當事由，執行顯有困難者，得以一元以上
    三元以下折算一日，易科罰金。」，再依據修正前罰金罰鍰
    提高標準條例第二條：「依刑法第四十一條易科罰金或第四
    十二條第二項易服勞役者，均就其原定數額提高為一百倍折
    算一日；法律所定罰金數額未依本條例提高倍數，或其處罰
    法條無罰金刑之規定者，亦同。」之規定，被告行為時之易
    科罰金折算標準，應以銀元一百元、二百元、三百元折算一
    日，經折算為新臺幣後，應以新臺幣三百元、六百元、九百
    元折算一日。惟九十五年七月一日施行之刑法第四十一條第
    一項前段規定修正為：「犯最重本刑為五年以下有期徒刑以
    下之刑之罪，而受六個月以下有期徒刑或拘役之宣告者，得
    以新臺幣一千元、二千元或三千元折算一日，易科罰金。」
    ，另新修正之罰金罰鍰提高標準條例則刪除原本第二條之規
    定，是以比較新舊法結果，自以舊法即修正前刑法第四十一
    條第一項前段、修正前罰金罰鍰提高標準條例第二條所定之
    易科罰金折算標準有利於被告，爰依修正前刑法第四十一條
    第一項前段、修正前罰金罰鍰提高標準條例第二條規定，就
    本件宣告之刑及減刑後之刑，諭知易科罰金之折算標準。
據上論斷，應依刑事訴訟法第二百八十四條之一、第二百七十三
條之一第一項、第二百九十九條第一項前段、刑法第二條第一項
前段、第三百三十九條第一項，修正前刑法第二十八條、第四十
一條第一項前段，廢止前罰金罰鍰提高標準條例第二條，現行法
規所定貨幣單位折算新臺幣條例第二條，中華民國九十六年罪犯
減刑條例第二條第一項第三款、第七條、第九條，判決如主文。
本案經檢察官林怡君到庭執行職務。
中    華    民    國    98    年    11    月    16    日
                  刑事第五庭  法  官  鄭昱仁
上正本證明與原本無異。
如不服本判決應於收受送達後10日內向本院提出上訴書狀，並應
敘述具體理由；其未敘述上訴理由者，應於上訴期間屆滿後20日
內向本院補提理由書（均須按他造當事人之人數附繕本）「切勿
逕送上級法院」。告訴人或被害人如對於本判決不服者，應具備
理由請求檢察官上訴，其上訴期間之計算係以檢察官收受判決正
本之日期為準。
                                      書記官  宋德華
中    華    民    國    98    年    11    月    16    日
附錄本案論罪科刑法條
中華民國刑法第339條
（普通詐欺罪）
意圖為自己或第三人不法之所有，以詐術使人將本人或第三人之
物交付者，處5年以下有期徒刑、拘役或科或併科1千元以下罰金
。
以前項方法得財產上不法之利益或使第三人得之者，亦同。
前二項之未遂犯罰之。
附表一
 ┌──┬────────┬─────────┬──────┐
 │編號│   開戶銀行     │     開戶日期     │   帳號     │
 ├──┼────────┼─────────┼──────┤
 │ 1  │華南商業銀行    │   92年5月21日    │000000000000│
 │    │雙園分行        │                  │            │
 ├──┼────────┼─────────┼──────┤
 │ 2  │彰化銀行        │   92年5月28日    │000000000000│
 │    │雙園分行        │                  │            │
 ├──┼────────┼─────────┼──────┤
 │ 3  │臺北富邦商業銀行│   92年5月30日    │000000000000│
 │    │南門分行        │(92年5月28日申請) │            │
 ├──┼────────┼─────────┼──────┤
 │ 4  │第一商業銀行    │   92年6月10日    │00000000000 │
 │    │南門分行        │                  │            │
 └──┴────────┴─────────┴──────┘
附表二
┌──────┬────────┬───────┬──────┬──────┐
│   發票日   │     票號       │   票面金額   │  發票人    │  備註      │
├──────┼────────┼───────┼──────┼──────┤
│93年1月12日 │  NC0000000號   │   60萬元     │  柯金祥    │臺北地檢署96│
│            │                │              │            │年度他字第  │
│            │                │              │            │3916號卷第4 │
│            │                │              │            │頁          │
└──────┴────────┴───────┴──────┴──────┘


司法院資訊處製作；財團法人民間司法改革基金會備份。
